臺灣高等法院民事判決　　　　　　　　　98年度上字第1095號
上　訴　人　黃子育
訴訟代理人　宋國城律師
被 上訴 人　何祖玲
訴訟代理人　董安丹律師
上列當事人間請求交付合夥事業帳冊事件，上訴人對於中華民國
98年9月16日臺灣板橋地方法院98年度訴字第1630號第一審判決
提起上訴，被上訴人並為訴之變更，經本院於100年8月16日言詞
辯論終結，玆判決如下：
    主      文
上訴人應提出(一)臺北縣立私立恩祥護理之家95年度至97年度之日
記帳、分類帳、現金收支表、會計憑證、財產目錄、損益表、資
產負債表、扣繳憑單申報書、年度結算申報書、彰化銀行存摺。
89年度至97年度中央健康保險局請領給付之居家護理費用清冊、
臺北市政府社會局轉介收容身心障礙者托育養護補助費清冊、臺
北縣政府社會局轉介收容身心障礙者托育養護補助費清冊、臺北
縣政府社會局發放身心障礙者低收入戶（遊民）秋節、春節慰問
金印領清冊、執行業務者收入明細表、年度決算書（95年度除外
）、年度預算書、未攤銷費用明細表（95年度除外）。95年1至2
月、4至12月及96年1至7月臺北市政府衛生局補助氣切照護補助
費請領名冊，(二)臺北縣立私立恩祥老人養護中心95年度至97年度
之現金收支表、會計憑證、財產目錄、資產負債表、損益表、扣
繳憑單申報書、彰化銀行存摺、住養名冊、院民繳費簿。91年度
至97年度年度決算書（95年度除外）、年度預算書（96年度除外
）、執行業務者收入明細表，及97年3月份起之低收入戶老人養
護費用名冊、97年4月份起之老人保護安置補助款名冊，供被上
訴人查閱。
被上訴人其餘變更之訴駁回。
變更之訴訴訟費用，由上訴人負擔三分之二，餘由被上訴人負擔
。
    事實及理由
一、被上訴人於原審請求上訴人應提出兩造合夥事業臺北縣立私
    立恩祥護理之家、臺北縣立私立恩祥老人養護中心及臺北縣
    立私立松庚老人養護中心（下合稱系爭合夥事業，並分別以
    其名稱之）如原判決主文第1項所示之會計表冊，嗣於本院
    請求上訴人應提出系爭合夥事業各項會計之表冊內容（如後
    述），核其已變更帳簿之名稱、內容及種類，應屬訴之變更
    ，其變更與民事訴訟法第446條第1項但書、第255條第1項第
    2款之規定相符，其變更程序合法，應先敘明。
二、被上訴人主張：兩造於民國89年9月間與訴外人曾永平、林
    美慧成立系爭合夥事業，合夥人間雖同意由上訴人擔任恩祥
    護理之家及恩祥老人養護中心之負責人，惟實際上均由上訴
    人執行系爭合夥事業之業務，嗣曾永平與林美慧分別於92年
    、93年4月間將其等於系爭合夥事業之股權轉讓予上訴人，
    並退出系爭合夥事業，系爭合夥事業僅餘兩造為合夥人，詎
    上訴人執行系爭合夥事業之事務，從未與伊結算系爭合夥事
    業每年收支，伊於94年間要求查閱系爭合夥事業之帳務，上
    訴人竟藉詞稱伊並非系爭合夥事業之合夥人而拒絕，然兩造
    間就系爭合夥事業之合夥關係存在，業經確定判決認定，上
    訴人迄今仍拒絕提出系爭合夥事業各項會計表冊等情，爰依
    民法第675條之規定，求為判決命上訴人提出下列帳簿，以
    供查閱：(一)系爭合夥事業95年度至97年度之收入日記帳及支
    出日記帳（普通序時帳簿）、特種序時帳簿、總分類帳簿、
    明細分類帳簿、現金流量表、各項原始憑證（記帳憑證或會
    計憑證）、財產目錄、資產負債表、損益表、住養名冊、院
    民繳費簿（收費名冊）、年度結算申報書、扣繳憑單申報書
    、會計師帳本、銀行往來資金及所有存摺明細。(二)恩祥護理
    之家89年度至97年度中央健康保險局給付醫療費用明細、臺
    北市政府社會局轉介收容身心障礙者托育養護補助費清冊、
    臺北市政府社會局補助氣切照護補助費請領名冊、臺北縣政
    府社會局轉介收容身心障礙者托育養護補助費清冊、臺北縣
    政府社會局發放身心障礙者低收入戶（遊民）秋節慰問金印
    領清冊、臺北縣政府社會局發放身心障礙者低收入戶（遊民
    ）春節慰問金印領清冊、執行業務者收入明細表、年度決算
    書、年度預算書、未攤銷費用明細表。(三)恩祥老人養護中心
    91年度至97年度臺北縣政府社會局低收入戶老人養護費用請
    領清冊、臺北縣政府社會局老人保護安置補助費用請領清冊
    、年度決算書、年度預算書、執行業務者收入明細表。(四)松
    庚老人養護中心88年度至97年度年度決算書、年度預算書、
    執行業務者收入明細表（原審依被上訴人於原審之聲明，判
    決被上訴人勝訴，被上訴人於本院審理中，變更請求上訴人
    應提供之帳簿如上）。
三、上訴人則以：被上訴人於系爭合夥事業成立後，負責財務管
    理及會計記錄，嗣合夥人陸續退夥，被上訴人亦於93年1月
    16日離開系爭合夥事業，且就其管理系爭合夥事業所有帳冊
    、簿本均毫無交代，伊無從提供被上訴人所請求之帳冊。而
    系爭合夥事業均為社會福利機構，係由主管機關核准立案後
    ，由主管機關於每年度中到場審核評鑑監督，並無營利事業
    登記證，故無被上訴人所稱依商業會計法之規定所製作之各
    項會計表冊。另被上訴人請求伊提出系爭合夥事業相關帳冊
    等件，早已為被上訴人查閱取去（詳如本院卷，275頁附件D
    所示），其為本件請求，係無理由。再者，松庚老人養護中
    心於立案後係由林美慧負責，因林美慧不願實際負責而未獨
    立營業，而於林美慧退夥後自93年12月起借讓予訴外人黃淑
    貞經營，松庚老人養護中心並於99年1月間遭臺北縣政府廢
    止設立許可，已非系爭合夥事業範圍內，被上訴人請求交付
    該中心之帳冊，為不可能等語，資為抗辯。並對於原判決提
    起上訴，聲明：被上訴人變更之訴駁回。
四、被上訴人主張兩造為恩祥護理之家、恩祥老人養護中心之合
    夥人，並以上訴人為執行業務之合夥人，為上訴人所不爭，
    本院應以之為裁判基礎。按無執行合夥事務權利之合夥人，
    縱契約有反對之訂定，仍得隨時檢查合夥之事務及其財產狀
    況，並得查閱賬簿，民法第675條定有明文，是被上訴人請
    求上訴人提供相關帳簿，以供查閱，自屬有據。又無執行合
    夥事務權利之合夥人得依前開規定，請求執行業務合夥人提
    供之帳簿，以執行業務合夥人實際上置有該帳簿為前提，若
    執行業務合夥人實際上未置有該帳簿者，縱未置該帳簿係違
    反法令規定，亦為執行業務之合夥人應否負債務不履行之責
    任而已，無執行合夥事務權利之合夥人尚不得請求執行業務
    合夥人提出實際上不存在之帳簿。
五、關於被上訴人請求上訴人提出恩祥護理之家之帳簿部分：
  (一)被上訴人主張恩祥護理之家置有95年度至97年度之收入日記
    帳及支出日記帳（普通序時帳簿）、特種序時帳簿、總分類
    帳簿、明細分類帳簿、現金流量表、各項原始憑證（記帳憑
    證），上訴人則辯稱上開帳簿名稱係依商業會計法所應設置
    之帳簿，恩祥護理之家並不適用，其僅置有日記帳、分類帳
    、現金收支表、會計憑證等語。查恩祥護理之家並不適用商
    業會計法之規定，有經濟部99年1月20日函附卷可參（本院
    卷，57至58頁），上訴人辯稱其未置有前開名稱之帳簿，固
    可採信。然被上訴人係基於民法第675條之規定，請求上訴
    人提供合夥之帳簿，只須係上訴人就恩祥護理之家所設置之
    帳簿，上訴人即有提出之義務，至於該帳簿名稱為何，並非
    所問，故與被上訴人請求提供性質相同之帳簿，上訴人均有
    提供義務，不得僅以帳簿名稱不符，即拒絕提出。本件上訴
    人就其置有恩祥護理之家95年度至97年度日記帳（即為被上
    訴人請求之普通序時帳簿）、會計憑證並無爭執，則被上訴
    人請求上訴人提供此等帳簿，即屬有據。又被上訴人雖不能
    證明上訴人已分別置有總分類帳簿、明細分類帳簿，無從請
    求上訴人提供此帳簿，但恩祥護理之家所設置之分類帳簿，
    亦在被上訴人請求之總分類帳簿、明細分類帳簿範圍內，上
    訴人仍有提出義務。至於上訴人雖否認設有之特種序時帳簿
    （記載各項水電等支出之帳簿），然恩祥護理之家確設有此
    帳簿，業據證人即為恩祥護理之家作帳之吳明芬、唐麗芬於
    本院審理時證述明確（本院卷，99頁、145頁、147頁），被
    上訴人為此請求，亦屬可採，上訴人否認置此帳簿，要難採
    信。再者，恩祥護理之家所置之現金收支表，可認屬於被上
    訴人請求提供之現金流量表，上訴人亦有提供義務。
  (二)被上訴人主張恩祥護理之家置有95年度至97年度財產目錄、
    資產負債表、損益表、住養名冊、院民繳費簿（收費名冊）
    、年度結算申報書、扣繳憑單申報書、會計師帳本、銀行往
    來資金及存摺明細等帳簿，上訴人則僅承認有95年、97年度
    財產目錄、95年、96年資產負債表、95年度至97年度損益表
    、96年扣繳憑單申報書、95年度至97年度彰化銀行存摺，否
    認置有其餘帳簿。查恩祥護理之家設有95年度至97年度損益
    表，既為上訴人所承認，被上訴人請求提供，自屬有據。又
    恩祥護理之家設有95年度至97年財產目錄、資產負債表、扣
    繳憑單申報書、年度結算申報書，業據上訴人於99年3月23
    日提出之上訴意旨狀（本院卷，75頁）、99年6月10日提出
    之陳報(二)狀附件（本院卷，125頁）承認有此等帳簿，且該
    等帳簿性質屬於經常性帳簿，衡情不可能僅就部分年度有之
    ，故上訴人辯稱僅前開年度有之，為不可採，被上訴人請求
    上訴人提供95年度至97年度之前開帳簿，亦應准許。又上訴
    人就恩祥護理之家置有95年度至97年度彰化銀行存摺，亦無
    爭執，則被上訴人請求提供，亦無不合。至於被上訴人另請
    求上訴人提供銀行往來資金及其他銀行存摺明細等帳簿，被
    上訴人並不能證明上訴人確有此等帳簿、資料，其請求即非
    所許。又恩祥護理之家不適用商業會計法，已如前述，被上
    訴人僅以依商業會計法規定，應備會計師帳本，即認恩祥護
    理之家有此帳簿而請求上訴人提供，亦難謂合。
  (三)被上訴人主張恩祥護理之家設有89年度至97年度中央健康保
    險局給付醫療費用明細、臺北市政府社會局轉介收容身心障
    礙者托育養護補助費清冊、臺北市政府衛生局補助氣切照護
    補助費請領名冊、臺北縣政府社會局轉介收容身心障礙者托
    育養護補助費清冊、臺北縣政府社會局發放身心障礙者低收
    入戶（遊民）秋節慰問金印領清冊、臺北縣政府社會局發放
    身心障礙者低收入戶（遊民）春節慰問金印領清冊、執行業
    務者收入明細表、年度決算書、年度預算書、未攤銷費用明
    細表等帳簿。上訴人則承認有95年、96年台北市政府衛生局
    補助氣切照護補助費請領名冊、95年、97年執行業務者收入
    明細表、95年年度決算書、96年年度預算書及95年未攤銷費
    用明細表，否認有其餘帳簿。查：
  1.恩祥護理之家設有95年度至97年度向中央健康保險局請領給
    付之居家護理清冊、臺北市政府社會局轉介收容身心障礙者
    托育養護補助費清冊、臺北縣政府社會局轉介收容身心障礙
    者托育養護補助費清冊、臺北縣政府社會局發放身心障礙者
    低收入戶（遊民）秋節、春節慰問金印領清冊，業據上訴人
    於98年12月3日提出之上訴理由暨爭點整理狀、99年3月23日
    提出之上訴意旨狀陳明在卷（本院卷，28頁、78頁），並據
    證人吳明芬於本院審理時證述明確（本院卷，145頁），且
    有行政院衛生署中央健康保險局99年10月28日函送本院之95
    年度至97年度給付醫療費用明細表（本院卷，170頁以下）
    、台北市政府社會局99年11月2日函送本院之身心障礙者托
    育養護補助費金額清單（本院卷，174頁以下）、台北縣政
    府社會局99年10月28日函送本院之轉介收容身心障礙者托育
    養護補助費清冊、身心障礙者低收入戶（遊民）秋節、春節
    慰問金清冊（本院卷，17 9頁以下）附卷可稽，堪信被上訴
    人主張為真實。又該費用之請領，為恩祥護理之家重要收入
    ，恩祥護理之家不可能不請領，故被上訴人主張89年至94年
    ，恩祥護理之家亦設有此帳簿，均堪採信，上訴人辯稱無此
    帳簿云云，為不可採。
  2.被上訴人主張恩祥護理之家設有89年度至97年度臺北市政府
    衛生局補助氣切照護補助費請領名冊，為上訴人所否認。查
    恩祥護理之家僅於95年1至2月、4 至12月及96年1至7月接受
    前開補助，有臺北市政府衛生局99 年12月2日函附卷可稽（
    本院卷，193頁），於此範圍內，被上訴人請求上訴人提供
    ，應屬有據，逾此則非所許。
  3.被上訴人主張恩祥護理之家設有89年度至97年執行業務者收
    入明細表、年度決算書、年度預算書、未攤銷費用明細表等
    帳簿，除95年、97年執行業務者收入明細表、95年年度決算
    書、96年度預算書及95年未攤銷費用明細表為上訴人所不爭
    ，其中95年度決算書、未攤銷費用明細表等帳簿，業經上訴
    人提供予被上訴人查閱，為被上訴人所不爭（被上證6、8）
    ，縱被上訴人就該帳簿之真實性質疑，亦為上訴人是否盡其
    報告義務問題，是此二帳簿，上訴人即無再提供義務。至於
    95、97年執行業務者收入明細表、96年度預算書，上訴人則
    有提供義務。又恩祥護理之家另設有96年度執行業務者收入
    明細表，有財政部臺灣省北區國稅局三重稽徵所99年10月19
    日函送本院之95至97年度查核報告書及相關資料可證（本院
    卷，167頁，附件證物外放），上訴人辯稱僅有95、97 年度
    之執行業務者收入明細表，顯不可信。又年度決算書、年度
    預算書、未攤銷費用明細表等帳簿，依其制作形式（參見本
    院卷，256頁至259頁），可知為專業會計人員所製作。而恩
    祥護理之家係委由吳明芬、唐麗芬作帳以供稅捐機關抽查及
    報稅之用，報稅完畢，均將相關清單、帳簿交還上訴人，業
    據證人吳明芬、唐麗芬證述在卷（本院卷，146頁、147 頁
    ），是上訴人辯稱證人僅交付前開年度帳簿，並不可信，縱
    認為上訴人所辯為真，上訴人既將前開帳簿交由證人等製作
    ，仍應向證人等取回該帳簿供被上訴人查閱，是其僅以會計
    人員未交付該帳簿為由，拒絕提供，自非可採，從而，被上
    訴人請求上訴人應提供89年度至97年間年度決算書、年度預
    算書、未攤銷費用明細表，應予准許。
六、關於被上訴人請求上訴人提出恩祥老人養護中心之帳簿部分
    ：
  (一)被上訴人主張恩祥老人養護中心置有95年度至97年度之收入
    日記帳及支出日記帳（普通序時帳簿）、特種序時帳簿、總
    分類帳簿、明細分類帳簿、現金流量表、各項原始憑證（記
    帳憑證或會計憑證）、財產目錄、資產負債表、損益表、住
    養名冊、院民繳費簿（收費名冊）、年度結算申報書、扣繳
    憑單申報書、會計師帳本、銀行往來資金及所有存摺明細。
    上訴人則承認有日記帳、95年分類帳、96年、97年總分類帳
    、並有95年度至97年度之現金收支表、會計憑證、財產目錄
    、資產負債表、損益表、扣繳憑單申報書、彰化銀行存摺，
    否認有其餘帳簿。就上訴人承認設置之前開帳簿，被上訴人
    請求其提供，自屬有據。又住養名冊乃恩祥老人養護中心最
    基礎之帳簿，常理上不可能未設置，上訴人於99年6月10日
    提出之陳報(二)狀中，亦自承有此名冊（本院卷，124），堪
    認被上訴人此部分主張為可信。又被上訴人主張恩祥老人養
    護中心亦設有院民繳費簿（收費名冊），亦據上訴人於前開
    陳報狀中承認無訛，且經證人吳明芬、唐麗芬證述明確（本
    院卷，146頁、147頁、99頁），被上訴人此部分主張亦屬可
    採。至於被上訴人另主張恩祥老人養護中心尚設有年度結算
    申報書及會計師帳本，然為上訴人所否認，證人吳明芬、唐
    麗芬於本院作證時，亦未見有此帳簿（本院卷，146頁、147
    頁、99頁），被上訴人此部分之主張，即無可採。
  (二)被上訴人主張恩祥老人養護中心另置有91年度至97年度臺北
    縣政府社會局低收入戶老人養護費用請領清冊、臺北縣政府
    社會局老人保護安置補助費用請領清冊、年度決算書、年度
    預算書、執行業務者收入明細表。上訴人則承認有97年3月
    份起之台北縣政府社會局老人保護安置補助費用請領清冊、
    95年至96年年度決算書、96年年度預算書、95年、97年執行
    業務者收入明細表，否認有其餘帳簿。查95年度決算書、96
    年度預算書，業經上訴人提供予被上訴人，為被上訴人所不
    爭（被上證6、7），縱被上訴人就該帳簿之真實性質疑，亦
    為上訴人是否盡其報告義務問題，非未提供帳簿以供查閱問
    題，是此二帳簿，上訴人即無再提供義務。至於上訴人承認
    設置之前開其餘帳簿，被上訴人請求上訴人提供自無不合。
    又年度決算書、年度預算書、執行業務者收入明細表，均為
    每年度應製作之文書，依前開關於恩祥護理之家所述（參照
    五、(三)3之說明），上訴人亦有提供之義務。再者，恩祥老
    人養護中心係於97年起始與台北縣政府簽訂「低收入戶老人
    暨保護安置老人收容照顧」契約，有新北市政府社會局100
    年1月17日函覆本院檢送之97年3月份起之低收入戶老人養護
    費用名冊、97年4月份起之老人保護安置補助款名冊（本院
    卷，198之3頁），是上訴人所辯，應屬可採，被上訴人請求
    上訴人提供91年至97年2月之臺北縣政府社會局低收入戶老
    人養護費用請領清冊，91年至97年3月之臺北縣政府社會局
    老人保護安置補助費用請領清冊，自非所許。
七、關於被上訴人請求上訴人提出松庚老人養護中心之帳簿部分
    ：查松庚老人養護中心最初係由林美慧、被上訴人及曾永平
    醫師合夥，上訴人嗣後加入，松庚老人養護中心自成立開始
    即由負責林美慧經營，相關帳簿由被上訴人製作，嗣於93年
    間，林美慧將股份轉讓予上訴人，上訴人並將相關設備出借
    予黃淑貞經營，租金則以承租人林美慧名義由黃淑貞支付予
    房東，93年以後松庚老人養護中心之帳簿，均由黃淑貞自行
    製作，與上訴人無關，上訴人亦未交付之前帳簿等情，業據
    證人林美慧、黃淑貞於本院審理時證述明確（本院卷，103
    頁至105頁），松庚老人養護中心既非由上訴人實際經營而
    為執行業務之合夥人，則被上訴人請求上訴人提供松庚老人
    養護中心之帳簿以供查閱，自非有據。
八、綜上所述，被上訴人依民法第675條規定，請求上訴人提供
    ：(一)恩祥護理之家95年度至97年度之日記帳、分類帳、現金
    收支表、會計憑證、財產目錄、損益表、資產負債表、扣繳
    憑單申報書、年度結算申報書、彰化銀行存摺。89年度至97
    年度中央健康保險局請領給付之居家護理費用清冊、臺北市
    政府社會局轉介收容身心障礙者托育養護補助費清冊、臺北
    縣政府社會局轉介收容身心障礙者托育養護補助費清冊、臺
    北縣政府社會局發放身心障礙者低收入戶（遊民）秋節、春
    節慰問金印領清冊、執行業務者收入明細表、年度決算書（
    95年度除外）、年度預算書、未攤銷費用明細表（95年度除
    外）等帳簿。95年1至2月、4至12月及96年1至7月臺北市政
    府衛生局補助氣切照護補助費請領名冊，(二)恩祥老人養護中
    心95年度至97年度之現金收支表、會計憑證、財產目錄、資
    產負債表、損益表、扣繳憑單申報書、彰化銀行存摺、住養
    名冊、院民繳費簿。91年度至97年度年度決算書（95  年度
    除外）、年度預算書（96年度除外）、執行業務者收入明細
    表，及97年3月份起之低收入戶老人養護費用名冊、97  年4
    月份起之老人保護安置補助款名冊，供其查閱，為有理由，
    應予准許。逾此範圍之請求，則無理由，應予駁回。
九、據上論結，本件被上訴人變更之訴一部為有理由，一部為無
    理由。依民事訴訟法第79條規定，判決如主文。
中    華    民    國   100    年    9     月    6     日
                  民事第十一庭
                        審判長法  官  呂太郎
                              法  官  詹文馨
                              法  官  徐福晉
正本係照原本作成。
如不服本判決，應於收受送達後20日內向本院提出上訴書狀，其
未表明上訴理由者，應於提出上訴後20日內向本院補提理由書狀
（均須按他造當事人之人數附繕本）上訴時應提出委任律師或具
有律師資格之人之委任狀；委任有律師資格者，另應附具律師資
格證書及釋明委任人與受任人有民事訴訟法第466條之1第1項但
書或第2項（詳附註）所定關係之釋明文書影本。如委任律師提
起上訴者，應一併繳納上訴審裁判費。
中    華    民    國   100    年    9     月    8     日
                              書記官  周月琴
附註：
民事訴訟法第466條之1（第1項、第2項）：
對於第二審判決上訴，上訴人應委任律師為訴訟代理人。但上訴
人或其他法定代理人具有律師資格者，不在此限。
上訴人之配偶、三親等內之血親、二親等內之姻親，或上訴人為
法人、中央或地方機關時，其所屬專任人員具有律師資格並經法
院認為適當者，亦得為第三審訴訟代理人。